【裁判字號】    99,訴易,4
【裁判日期】    990504
【裁判案由】    侵權行為損害賠償
【裁判全文】
臺灣高等法院民事判決                   99年度訴易字第4號
原      告  甲○○
被      告  乙○
訴訟代理人  林永頌律師
            黃韋齊律師
            嚴心吟律師
上列當事人間刑事附帶民事訴訟，請求侵權行為損害賠償事件，
經本院刑事庭移送前來，本院於中華民國99年4月20日言詞辯論
終結，判決如下：
    主  文
被告應給付原告新臺幣伍仟元，及自民國九十九年二月一日起，
至清償日止，按週年利率百分之五計算之利息。
原告其餘之訴駁回。
訴訟費用由被告負擔五十分之一，餘由原告負擔。
    事實及理由
一、原告起訴主張：兩造係鄰居，被告於民國96年12月20日無故
    侵入伊住宅，並以高腳椅打傷伊，復對伊提出告訴，致伊2
    年多來往返美國、臺灣出庭，被告侵入住宅部分，業經法院
    判決拘役30日，如易科罰金以新臺幣（下同）1,000元折算1
    日確定，惟伊2年多來臺美奔波，既無收入又支出多次機票
    費用，受有機票損害20萬元，且精神上沉重的負擔，受有非
    財產損害30萬元，爰此提起本件訴訟，求為判命被告應給付
    原告50萬元及自98年1月1日起至清償日止，按週年利率5％
    計算之利息。
二、被告則以：伊進入系爭房屋僅係為引出先行侵入伊住處之原
    告而已，並非無故侵入原告住宅，原告實際上並無受有任何
    損害。縱認原告受有損害，因伊係基於正當防衛之意思，且
    未逾越必要程度，依民法第149條第1項前段，伊自不負損害
    賠償之責。況原告主張之機票費用、無法工作之損害暨非財
    產上損害，均與伊進入原告住宅之行為間無因果關係，原告
    應舉證以實其說等語置辯。並聲明：原告之訴駁回。
三、原告主張被告於上開時日無故侵入伊住宅，據臺灣士林地方
    法院檢察署（下稱士林地檢署）以97年度偵字第12015號提
    起公訴，並經臺灣士林地方法院（下稱士林地院）98年度審
    易字第1295號及本院98年度上易字第3032號刑事判決認定「
    乙○（即被告）與甲○○（即原告）係鄰居，甲○○曾因誤
    將冷氣安裝在乙○所有坐落於臺北縣三芝鄉新庄村新庄子57
    之26號房屋內，乙○遂於民國96年12月20日下午2時30分許
    ，至臺北縣三芝鄉新庄村新庄子57之27號（按與57之28號打
    通相連）甲○○住處前，與甲○○理論。嗣經三芝分駐所警
    員蕭進登、村長林文章到場協調，甲○○同意請廠商於翌日
    拆除，並欲與蕭進登、林文章及乙○至上揭房屋內查看時，
    乙○竟生心不滿，基於無故侵入住宅之犯意，未經甲○○許
    可，擅自進入甲○○上揭住處，並與甲○○發生拉扯，致甲
    ○○受傷（所涉傷害罪部分，未據告訴）」等犯行，判決被
    告無故侵入住人住宅，處拘役30日，如易科罰金以1,000元
    折算壹日確定，為兩造所不爭執，並經本院核閱上開刑事卷
    宗無訛，自堪信為真實。
四、被告雖辯稱伊係因原告未經其許可，先行闖入其住處，經要
    求離去，原告仍不離去後，其為引出原告始進入原告住宅等
    語，並提出96年12月20日錄音光碟及其譯文、臺北縣三芝鄉
    新庄村新庄子57-26、57-22號房屋稅籍證明書及照片數幀、
    同上地址57-22、57-26、57-27、57-28號房屋坐落圖影本等
    件為證。經查：
    (一)上開錄音譯文第13頁中被告當時固有「請妳出去。請妳出
      去。請妳出去。」之錄音內容，但依原告於上開刑事案件
      之陳述，當時是警察要伊一起進入查看伊東西有無在裏面
      等語（士林地院98年度審易字第1295號卷第18頁），證人
      即當日處理糾紛之員警蕭進登於偵訊時證述：96年12月20
      日下午2時時，因接到被告報案與原告有糾紛，伊就會同
      村長林文章一同過去，被告稱原告將冷氣機排氣機放在她
      屋內，涉嫌竊佔，伊等便一同去找原告，請原告出來協調
      ，當時她們二人達成協議由原告將冷氣機移出，該放冷氣
      機的房子是間空屋，門窗都沒有，伊請原告、被告、林文
      章、賴志成一同去查看，到了那間空屋並進入後，被告就
      說房子是她的，不讓原告進入，被告就很生氣的說也要跑
      到原告的屋內，說完之後就衝到原告等屋內等語（士林地
      檢97年度偵字第12015號卷第52頁），互核相符，另林文
      章、賴志成於偵訊時亦一致陳稱，當日發生之事情，與蕭
      警員所言相同等語（同上卷第53頁），原告當時既係因員
      警之要求而進入被告之住宅，即難認為有無故侵入之事實
      。
    (二)民法第149條規定「對於現時不法之侵害，為防衛自己或
      他人之權利所為之行為，不負損害賠償之責。但已逾越必
      要程度者，仍應負相當賠償之責。」，謂正當防衛，乃對
      於現時不法之侵害為防衛自己或他人之權利，於不逾越必
      要程度範圍內所為之反擊行為。如前所述，原告進入被告
      之住宅，既有正當理由，即與上開條文所稱「現時不法之
      侵害」有間，尚難認被告嗣後所為符合正當防衛之情形。
      縱認，被告錄音帶譯文中「請妳出去」數語，已表達不許
      可原告續留屋內之意，但衡以當時除原告、被告外，尚有
      員警蕭進登、村長林文章等人在場，被告亦得請求員警、
      村長排除原告之侵害行為，然被告捨此不為，卻採迂迴方
      式，以侵入原告住宅之方式進行正當防衛，其是否出於正
      當防衛之意，即有可疑。再參以一般倘處於與被告相同之
      處境之人，亦非當然採取與被告相同之舉措，是被告上開
      行為，非屬適當且必要之防衛行為，仍不能成立正當防衛
      。
五、按因故意或過失，不法侵害他人之權利者，負損害賠償責任
    。故意以背於善良風俗之方法，加損害於他人者亦同。民法
    第184條第1項定有明文，刑法侵入住宅罪，其目的在維護個
    人隱私權，即人人對其私密活動，或活動所在之空間範圍，
    擁有不受他人干擾之自由。被告未經原告之許可，無故侵入
    原告住宅，自已侵害原告居住自由權及隱私權，原告主張被
    告應負侵權行為損害賠償責任，即可為取。雖被告辯稱其進
    入原告住處之際，原告房屋大門敞開，村長、警員皆在場，
    原告隱私權未受侵害等語，然按門戶之設置，其效用為防閑
    住宅之安全設備，縱門戶洞開，員警在場，亦非謂被告得隨
    意進出，原告之隱私權，居住自由未因之而受侵害，被告辯
    稱伊未侵害原告隱私權等語，並無可採。以下分別就原告請
    求之金額論述之：
    (一)機票損失20萬元
      原告主張其因被告侵入住宅之行為，往返美、臺兩地應訴
      ，受有支出機票費用20萬元之損害，爰請求賠償等語。然
      其並未舉證證明之，且縱或有此機票支出之損害，亦非被
      告侵入原告住宅而生之直接損害，是原告主張被告應賠償
      支出機票費用20萬元之損害等語，自無可取。
    (二)非財產上損害賠償30萬元
      原告主張其因被告侵入住宅之行為，往返應訴，精神上負
      擔沈重，爰請求非財產上損害30萬元等語。按不法侵害他
      人之身體、健康、名譽、自由、信用、隱私、貞操，或不
      法侵害其他人格法益而情節重大者，被害人雖非財產上之
      損害，亦得請求賠償相當之金額。其名譽被侵害者，並得
      請求回復名譽之適當處分，民法第195條第1項定有明文，
      被告未經原告之許可，無故侵入原告住宅，自已侵害原告
      居住自由權及隱私權，依上開規定，原告自得請求被告賠
      償相當之金額。爰審酌兩造本係鄰居關係，因冷氣錯裝而
      起爭執，被告侵入原告住宅後，兩造即發生拉扯，嗣被告
      即被在場之員警蕭進登、村長林文章、包商賴志成勸離，
      停留原告住宅內時間甚為短暫，及原告為三專肄業，長期
      居留美國，在臺購屋係為渡假之用等一切情狀，認原告得
      請求被告賠償非財產損害之金額以5千元為當，逾此部分
      ，即無可取。
六、綜上，原告主張被告無故侵入其住宅，應負侵權行為損害賠
    償責任等語，於法有據，被告辯稱非無故侵入原告住宅，原
    告未無受損害，及其係正當防衛等語，均無可採。按民法第
    213條第2項規定「因回復原狀而應給付金錢者，自損害發生
    時起，加給利息」，所謂因回復原狀而應給付金錢者，例如
    所侵害者為金錢，則應返還金錢而言，非指因侵害人格權得
    請求之金錢賠償，是原告所得請求之利息仍為法定遲延利息
    ，應自被告受催告翌日起算，其主張自98年1月1日起算利息
    ，即屬無據。從而，原告依侵權行為之法律關係，請求被告
    給付5千元，及自起訴狀繕本送達翌日即99年2月1日起至清
    償日止，按週年利率5％計算之利息，為有理由，應予准許
    ，逾此部分之請求，則為無理由，應予駁回。
七、本件事實已臻明確，兩造其餘攻擊或防禦之方法，經核於判
    決結果無何影響，爰不一一論述，附此敘明。
八、結論：本件原告之訴，為一部有理由，一部無理由，依民事
    訴訟法第79條，判決如主文。
中    華    民    國    99    年    5     月    4     日
                    民事第三庭
                        審判長法  官  林敬修
                              法  官  張靜女
                              法  官  吳青蓉
正本係照原本作成。
不得上訴。
中    華    民    國    99    年    5     月    6     日
                              書記官  吳碧玲

司法院資訊處製作；財團法人民間司法改革基金會備份。
